臺灣高等法院臺中分院刑事判決　　　　 94年度上易字第432號
上　訴　人　台灣台中地方法院檢察署檢察官
被　　　告　丁○○　男　58歲（民國○○年○月○○日生）
　　　　　　　　　　身分證統一編號：Ｚ000000000號
　　　　　　　　　　住台中縣大里市○○路四號
被　　　告　甲○○　男　40歲（民國○○年○月○○日生）
　　　　　　　　　　身分證統一編號：Ｚ000000000號
　　　　　　　　　　住台中縣大里市○○街三十號
被　　　告　庚○○　男　56歲（民國○○年○月○○日生）
　　　　　　　　　　身分證統一編號：Ｚ000000000號
　　　　　　　　　　住台中縣大里市○○○街七六巷一號
被　　　告　癸○○　男　58歲（民國○○年○○月○○日生）
　　　　　　　　　　身分證統一編號：Ｚ000000000號
　　　　　　　　　　住台中縣大里市○○路二四○巷五六號
被　　　告　己○○　男　44歲（民國○○年○月○○日生）
　　　　　　　　　　身分證統一編號：Ｚ000000000號
　　　　　　　　　　住台中縣大里市○○路○段一二三之一號
被　　　告　辛○○　男　55歲（民國○○年○月○○日生）
　　　　　　　　　　身分證統一編號：Ｚ000000000號
　　　　　　　　　　住台中縣大里市○○○街一三九號
被　　　告　戊○○　男　57歲（民國○○年○○月○日生）
　　　　　　　　　　身分證統一編號：Ｚ000000000號
　　　　　　　　　　住台中縣大里市○○○街五三號
被　　　告　乙○○　男　50歲（民國○○年○月○日生）
　　　　　　　　　　身分證統一編號：Ｚ000000000號
　　　　　　　　　　住台中縣大里市○○路六十巷十號
被　　　告　丙○○　男　73歲（民國○○年○○月○日生）
　　　　　　　　　　身分證統一編號：Ｚ000000000號
　　　　　　　　　　住台中縣大里市○○街二八九號
共　　　同
選任辯護人　壬○○律師
上列上訴人因被告誹謗案件，不服臺灣臺中地方法院93年度易字
第1591號中華民國94年2月17日第一審判決（起訴案號：臺灣臺中
地方法院檢察署92年度偵字第16872號），提起上訴，本院判決如
下：
    主  文
上訴駁回。
    理  由
一、公訴意旨略以：被告丁○○、甲○○、庚○○、癸○○、己○○、辛○○、戊○○、乙○○及丙○○等人均係臺中縣大
    里市之居民，因不滿臺中縣縣議員子○○○關於「臺中縣大
    里市區徵收公兒（一）用地興建公廁之提案，竟
    共同基於犯意聯絡，意圖散布於眾，於民國九十二年六月十
    三日，以「蔡黃議員為圖謀私利，怕影響其經營托兒所，才
    提案興建公共廁所，阻撓公立托兒所之設立」等足以毀損子
    ○○○名譽、涉於私德而無關公益之文字，在陳情書上連署
    而向不特定之議員散布指摘，並於同日上午九時至十時許，
    至臺中縣政府、縣議會等處，向不特定之居民，散發陳情書
    散布指摘，及於同日十一時至十一時三十分許，至子○○○
    位於臺中縣大里市○○街二○一號服務處，向不特定之居民
    散發陳情書散布指摘，復於臺中縣大里市十九甲地區公兒（
    一）用地上豎立「有此政客地方之恥、阻擋公立托兒所設立
    的元兇、狐狸的尾巴終於露出來了、為地方不幸！嘆十聲！
    」等告示牌，而指摘足以毀損子○○○名譽之事。因認被告
    丁○○等九人涉犯刑法第三百十條第二項之加重誹謗罪嫌。
二、按犯罪事實應依證據認定之，無證據不得認定犯罪事實；不
    能證明被告犯罪者，應諭知無罪之判決，刑事訴訟法第一百
    五十四條第二項、第三百零一條第一項分別定有明文。又認
    定犯罪事實所憑之證據，雖不以直接證據為限，間接證據亦
    包括在內；然而無論直接或間接證據，其為訴訟上之證明，
    須於通常一般之人均不致有所懷疑，而得確信其為真實之程
    度者，始得據為有罪之認定，倘其證明尚未達到此一程度，
    而有合理之懷疑存在時，基於無罪推定之原則，即應為無罪
    之判決，此有最高法院七十六年度臺上字第四九八六號判例
    可資參照。
三、本件公訴人認被告丁○○等九人涉犯加重誹謗罪嫌，無非以
    本件有：(1)告訴人子○○○之指述；(2)臺中縣議會第十五屆
    第三次定期會議案臨字第三號影本一紙；(3)陳情書影本一紙
    ；(4)照片一張及電腦製照片四張；(5)九十二年六月十三日錄
    影光碟一片等為其論據。訊據被告丁○○等九人均堅決否認
    涉犯上揭犯行，(1)被告丁○○辯稱：伊等接獲地方里民陳情
    ，惟未散發陳情書，伊在陳情書上有連署，但沒有到縣政府
    、縣議會現場陳情，也沒有去貼黑函等語；(2)被告甲○○辯
    稱：因伊是地方的市民代表，發生公兒（一）是好幾年前在
    爭取托兒所的地，但議員提案要建公廁，如果公廁建成，就
    沒有托兒所，伊等受到市民的請託出來說話，伊等去陳情，
    陳情書有交給全部的議員，關於告示牌部分，伊等都不知道
    ，與伊無關等語；(3)被告庚○○辯稱：伊為大里市調解委員
    ，接受里民陳情，於陳情書上連署，而陳情書係向特定之民
    意代表及縣府人員呈遞，並無散布於眾之行為，至遞送陳情
    書至告訴人服務處及豎立告示牌行為，伊並未參與等語；(4)
    被告癸○○辯稱：偵卷所附照片是伊去發子○○○的提案單
    ，丁○○是前任里長，甲○○是現任代表，伊本人是立仁里
    里長，伊等有民意上的壓力，不是一般居民，蒐證照片上伊
    散布的子○○○議員的提案單是要讓一般民眾理解提案內容
    ，不是本案的陳情書，另外公兒（一）用地上貼的標語不是
    伊等所貼，日期也不符合，依公務人員利益衝突迴避法告訴
    人應該自行迴避，伊等是去陳情，伊等沒有將陳情書散布給
    不相關的人，伊在六月十三日有去陳情，陳情書給議員、臺
    中縣政府兩個單位的人，影印陳情書給全部的議員、臺中縣
    政府只有壹張等語；(5)被告己○○辯稱：伊為大里市市民代
    表，伊等有選票上壓力，老百姓希望伊作什麼，伊就做什麼
    ，陳情伊有去，但沒有散發陳情書，陳情書是誰準備的伊不
    知情，告示牌是伊看到報紙才知道，陳情與告示牌絕對沒有
    關係等語；(6)被告辛○○辯稱：伊是立仁里里長，伊受里民
    之託，希望早日設立托兒所，伊沒有去散發陳情書及豎立告
    示牌，伊沒有去現場陳情，伊只有連署而已等語；(7)被告戊○○辯稱：伊沒有去陳情及設立告示牌，伊有連署，伊是促
    進會的一員，連署人有告訴伊哪一天要去陳情，但伊沒有去
    等語；(8)被告乙○○辯稱：那天伊有去陳情，伊是大樓總幹
    事，伊是受大樓居民之託才與現場的人一起去陳情，伊有連
    署，但沒有散布陳情書，伊不知道告示牌的事等語；(9)被告
    丙○○辯稱，伊沒有參與這件事。伊當時腳受傷，不能動，
    伊只有簽署連署書，其他都沒有參與等語。
四、經查：
  (一)告訴人雖指訴被告丁○○等九人在臺中縣大里市十九甲地區
    公兒（一）用地上豎立「有此政客地方之恥、阻擋公立托兒
    所設立的元兇、狐狸的尾巴終於露出來了、為地方不幸！嘆
    十聲！」等告示牌乙節，並提出現場照片一張為證。然訊之
    被告丁○○等九人堅決否認涉犯有豎立上開告示牌，且告訴
    人於偵查中陳稱不知何人張貼，且告示牌內容亦係警方提供
    與伊參考等語（見九十二年度發查字第二一二五號卷第三頁
    ），於原審審理時其亦作同上陳述（見原審卷第一三一頁）
    ，足見告訴人並不知悉何人製作及豎立上開告示牌，是告訴
    人上開指訴即無憑據，自難遽信。又告訴人於本院審理時雖
    表明有證人可以證明，然迄本院言詞辯論終結止，告訴人並
    未陳報證人姓名，本院自無法進行傳喚調查，故本院認告訴
    人所提出之現場照片僅能證明確有人於上開位置設立告示牌
    ，然不足證明即為被告丁○○等九人所為。
  (二)被告丁○○等九人於陳情書載明「蔡黃議員為圖謀私利，怕
    影響其經營托兒所，才提案興建公共廁所，阻撓公立托兒所
    之設立」等文字，並將上開陳情書遞交台中縣政府、台中縣
    議會等情，雖為被告等人所坦承，惟：
  (1)按以善意發表言論，對於可受公評之事而為適當之評論者，
    不罰，刑法第三百十一條第三款定有明文。又按憲法第十一
    條規定，人民有言論、講學、著作及出版之自由。而言論自
    由、出版自由為民主憲政之基礎，本於主權在民之理念，人
    民享有自由討論、充分表達意見之權利，方能探究事實，發
    見真理，並經由民主程序形成公意，制定政策、法律及選舉
    適當之公職人員為大眾服務。因此言論自由、出版自由為實
    施民主政治最重要之基本人權。且國家所以保障人民之此項
    權利，乃以尊重個人獨立存在之尊嚴及自由活動之自主權為
    目的，此為司法院大法官議決釋字第四四五號解釋明文揭示
    。再按言論自由為人民之基本權利，憲法第十一條有明文保
    障，國家應給予最大限度之維護，俾其實現自我、溝通意見
    、追求真理及監督各種政治或社會活動之功能得以發揮。惟
    為兼顧對個人名譽、隱私及公共利益之保護，法律尚非不得
    對言論自由依其傳播方式為合理之限制。刑法第三百十條第
    一項及第二項誹謗罪即係保護個人法益而設，為防止妨礙他
    人之自由權利所必要，符合憲法第二十三條規定之意旨。至
    刑法同條第三項前段以對誹謗之事，能證明其為真實者不罰
    ，係針對言論內容與事實相符者之保障，並藉以限定刑罰權
    之範圍，非謂指摘或傳述誹謗事項之行為人，必須自行證明
    其言論內容確屬真實，始能免於刑責。惟行為人雖不能證明
    言論內容為真實，但依其所提證據資料，認為行為人有相當
    理由確信其為真實者，即不能以誹謗罪之刑責相繩，亦不得
    以此項規定而免除檢察官或自訴人於訴訟程序中，依法應負
    行為人故意毀損他人名譽之舉證責任，或法院發現其為真實
    之義務。就此而言，刑法第三百十條第三項與憲法保障言論
    自由之旨趣並無牴觸，此亦有大法官會議決釋字第五○九號
    解釋可資參照。
  (2)上開公兒（一）用地設立公立幼稚園，係經台中縣議會於九
    十二年三月二十八日之第十五屆第七次臨時會通過之第四號
    臨時動議案，而告訴人於上開臨時會議中曾進行第四審查會
    審查情形之報告，且為第一號、第二號臨時動議之附議人等
    情，業有上開臨時會議案及議事錄在卷足憑（見本院卷第九
    二至九四頁、第九九至一○○頁），足見告訴人於上開臨時
    會議時應在場，且明知台中縣議會於該臨時會通過上開公兒
    （一）用地除興建派出所外，另供作設立公立托兒所之用地
    。告訴人於本院陳稱並不清楚上開設立公立托兒所之議案云
    云，本院審之告訴人本身經營私立幼稚園，對於上開議案豈
    有未予關注之理？且告訴人於上開臨時會議時亦在場，已如
    前述，故其上開陳詞顯屬刻意迴避之詞，不足採信。
  (3)又告訴人於九十二年六月三日台中縣議會第三次定期大會中
    ，提案於上開公兒（一）用地上興建廁所等情，業為告訴人
    所自承，且有上開定期會議案影本在卷足稽（見偵查卷第四
    七頁），而告訴人於大里地區設置「慧幼幼稚園」、「多倫
    多幼稚園」兩家私立幼稚園，其中慧幼幼稚園距離上開公兒
    （一）用地約一千五百公尺等情，亦迭為告訴人所自承（見
    偵查卷第五四頁），再查上開土地非大，原先規劃派出所、
    公立托兒所共構案，已有未足，如在同一地點興建公廁，顯
    然即無法再設立公立托兒所，而上開公立托兒所之設立，收
    費較私立幼稚園低廉，客觀上即會影響私立幼稚園之招生情
    形，況告訴人所經營之「慧幼幼稚園」距離上開地點僅有一
    千五百公尺，自有受影響之虞，故上開公立托兒所之設立與
    否，自與告訴人本身之幼教事業有利害相關應甚明灼。
  (4)本院審之告訴人身為大里地區所選出之台中縣議員，對於上
    開公兒（一）用地將設置公立托兒所之議案業經台中縣議會
    決議通過等情知之甚詳已如前述，且其本身經營幼教事業對
    於上開議案有利害相關，其仍提案將上開用地興建公廁，被
    告等人甚至社會大眾實難不聯想其係意圖維護己身幼教事業
    之利益而阻撓上開公立托兒所之設立。本件被告丁○○等九
    人於上開陳情書將此事件書寫為「蔡黃議員為圖謀私利，怕
    影響其經營托兒所，才提案興建公共廁所，阻撓公立托兒所
    之設立」等文字，並推派代表向臺中縣議會、臺中縣政府遞
    交，雖文字字義強烈，不無誇張、聳動之情形，然其目的不
    外在引起議會議員、政府官員之注意，並增加媒體之曝光度
    ，使議員對系爭公兒（一）用地規劃案之了解能更深入，並
    進而引起多方研議、討論，以使系爭公兒（一）用地規劃能
    達完美或符合眾人期望之程度，據此，實難認被告等人上開
    所為，有何誹謗告訴人名譽之惡意。
  (5)告訴人請求上訴理由書內雖另主張：被告等人另於上開用地
    豎立加載「自私政客的新主張，公共廁所咱就趕緊來蓋，公
    立托兒所就等呼恁死」等文字，亦有毀損告訴人名譽之嫌云
    云，惟此部分並非檢察官起訴之範圍，且有加載文字之告示
    牌上如同前述，並無證據足資證明係被告等人所設立，故告
    訴人此部分主張自屬無據。另告訴人請求本院勘驗錄影光碟
    ，欲證明被告等人曾沿路散發陳情書之事實云云，惟訊據被
    告癸○○於本院辯稱渠等經過告訴人服務處時，沿路散發者
    為告訴人之提案單，而非陳情書，本院審之上開光碟僅係警
    方遠處錄影蒐證，並無法辨識散發物之內容，而縱使果如告
    訴人所主張被告等人所散發者為陳情書而非告訴人提案書，
    依本院前述，上開陳情書內容亦屬對於可受公評之事提出適
    當評論，尚難認有何惡意，故認上開勘驗已無必要，併此敘
    明。
五、綜上所述，本件被告丁○○等九人基於地方人民需求，主張
    上開公兒（一）用地應設立公立托兒所，並經台中縣議會通
    過，而告訴人則另主張同地點應設立公廁方便早起運動民眾
    使用，而另為提案，雙方之主張均屬地方可受公評之公共政
    策，自應透過言論陳述，適當辯論，透過民主機制決議處理
    之。本院認本件並無證據足資證明上開用地上之告示牌係被
    告等人所設置，且被告等人所為之陳情書內容，依本院前述
    ，亦無證據足資證明係出於惡意而故意毀損告訴人名譽，依
    前揭法律規定及大法官會議解釋意旨，自應認被告犯罪不能
    證明。告訴人如認所為提案並無圖謀私利，純屬公益，自應
    透過言論向地方選民說明及溝通，復經由適當政策辯論後，
    民主決定究竟係「興建公立托兒所」或「興建公共廁所」為
    佳。原審判決認定被告等人犯罪不能證明而為無罪之諭知，
    核無不當，檢察官依告訴人請求提起上訴為無理由，應予駁
    回。
六、據上論斷，應依刑事訴訟法第三百六十八條，判決如主文。
本案經檢察官丑○○到庭執行職務。
中　　華　　民　　國　　94　　年　　6 　　月　　23　　日
               刑事第八庭　審判長法　官　羅　得　村
                                 法　官　巫　政　松
                                 法　官　陳　毓　秀
上列正本證明與原本無異。
不得上訴。
                                 書記官　顏　子　良
中　　華　　民　　國　　94　　年　　6 　　月　　27　　日
　　　　　　　　　　　　　　　　　　　　　　　　　　　Ｆ
